臺灣高等法院高雄分院民事判決　　　　 93年度上易字第316號
上　訴　人　丁○○
　　　　　　乙○○
被上訴人　　戊○○○
上列當事人間請求損害賠償事件，上訴人對於民國93年12月3 日
臺灣高雄地方法院93年度訴字第1742號第一審判決提起上訴，本
院於94年4 月20日言詞辯論終結，判決如下：
    主  文
上訴駁回。
第二審訴訟費用由上訴人負擔。
    事  實  及　理　由
一、被上訴人經通知未到庭，核無民事訴訟法第386 條各款所列
    情形，爰依上訴人聲請，求其一造辯論而為判決。
二、被上訴人主張：伊與上訴人丁○○於民國60年間結婚迄今，
    上訴人乙○○與伊夫妻熟識，明知丁○○為有配偶之人；詎
    上訴人自78年間某日起至93年7 月11日前某日止，連續在乙
    ○○所有坐落高雄縣大寮鄉○○路6 之23號2 樓之住處，發
    生通姦行為，侵害伊基於與丁○○間配偶關係之身分法益且
    情節重大，致受有非財產上損害新台幣（下同）100 萬元，
    爰依侵權行為之規定，求為：上訴人應連帶給付被上訴人
    100 萬元，及自起訴狀繕本送達翌日（即93年8 月14日）起
    至清償日止，按週年利率百分之五計算之利息。
三、上訴人則以：對被上訴人主張渠等於上開期間內有通姦、相
    姦之事實不爭執，但係經被上訴人事先同意，故被上訴人並
    未受損害等語置辯。
四、原法院判決准許被上訴人請求80萬元，並諭知以供擔保為條
    件之准、免假執行宣告。上訴人就其敗訴部分聲明不服，求
    為：(一)原判決不利於上訴人部分廢棄。(二)廢棄部分被上訴人
    在第一審之訴及假執行之聲請均駁回。
    被上訴人未為任何聲明及陳述。
五、上訴人對被上訴人主張自78年間某日起至93年7 月11日前某
    日止，連續在乙○○住處通姦或相姦之事實不爭執（本院卷
    六三頁）。故應予審究者，乃被上訴人是否有事先同意或事
    後宥恕之意思表示，而不得請求損害賠償。查：
  (一)按不法侵害他人之身體，健康、名譽、自由、信用、隱私、
    貞操，或不法侵害其他人格法益而情節重大者，被害人雖非
    財產上之損害，亦得謂求賠償相當之金額；又此規定於不法
    侵害他人基於父、母、子、女或配偶關係之身分法益而情節
    重大者準用之；民法第195 條第1 項、第3 項分別定有明文
    。被上訴人與丁○○之子即證人楊宏裕於上訴人被訴妨害婚
    姻刑事案件審理中，證稱：我一直住在家裡，我沒有親見證
    實過父親（丁○○）與乙○○交往的事，也未曾聽說母親（
    被上訴人）曾與上訴人達成應允上訴人交往之協議，另母親
    也沒有同意父親可每週去乙○○住所二次等語（原法院93
    年簡字第三八七０號刑事卷四０至四一頁）。故被上訴人主
    張上訴人間有通姦或相姦行為，侵害伊基於與丁○○間配偶
    關係之身分法益，核屬可採。又我國採一夫一妻制，配偶雙
    方均為共同維護婚姻純潔及尊重婚姻神聖之義務，上訴人之
    通姦或相姦行為，使被上訴人與丁○○間之婚姻關係發生破
    綻，被上訴人主張上訴人之行為侵害其與丁○○間配偶關係
    之身分法益，且情節重大，亦屬可採。
  (二)証人楊有德於刑案證稱：被上訴人於十幾年前即告知伊，上
    訴人二人有暗中往來，且被上訴人在丁○○去乙○○家，被
    上訴人即向伊投訴，後被上訴人、丁○○及乙○○有達成協
    議，被上訴人同意丁○○一星期可至乙○○住處二次等語（
    原審刑事卷四二頁至四三頁）。而証人己○○及丙○○於上
    訴人被訴妨害婚姻之刑事案件審理期間，均証稱上訴人一週
    一次或二次在乙○○住處過夜，有刑事判決書可參（本院卷
    四六至五一頁）。惟乙○○於警訊時供稱於十餘年前尚有婚
    姻關係，且育有二子（警卷二頁背面），上訴人如何一週至
    乙○○家中二次過夜，故此部分証述，有違經驗定則，而不
    可採。
　(三)丁○○胞兄即證人楊有德固另證稱：被上訴人在十多年前就
    跟我說過她懷疑上訴人私下在交往，大約在七、八年前，被
    上訴人又跟我說她知道丁○○每週至少去乙○○住處二次，
    但也只能隨便丁○○這麼做等語（原法院刑事卷四０至四一
    頁）。證人甲○○、丙○○証稱：「（証明何事？）證明丁
    ○○與乙○○兩人已經認識十幾年，戊○○○也知道他們兩
    人在一起十幾年了，戊○○○也告訴我，因為丁○○經營佛
    堂，她不會去管上訴人間的事情，只要上訴人乙○○不影響
    他們的家庭就可以了。上訴人被舉發通姦是戊○○○離家之
    後，才向警方舉發的，因為戊○○○在離家之前向銀行借錢
    」；證人己○○証稱：「（證明何事？）丁○○薪水有交給
    戊○○○，家庭費用是丁○○在負責，所以戊○○○有告訴
    我說她不管上訴人間的事情。上訴人被舉發通姦是戊○○○
    離家之後，才向警方舉發的，因為戊○○○在離家之前向銀
    行借錢」、「戊○○○只知道丁○○每個星期都會到乙○○
    她家二次，這是被上訴人在佛堂跟我們講的」；甲○○証稱
    ：「戊○○○在向各廟的主事講說上訴人間有通姦行為，我
    是丁○○廟裡的主事，我就跟被上訴人講這樣影響各廟間的
    和氣，所以被上訴人才說為了廟只要乙○○不要到家裡，丁
    ○○又支付家庭費用，她就不管上訴人間的事」；甲○○、
    己○○及丙○○並証稱：「（你們三個人都證稱被上訴人向
    你們說只有不影響家庭，被上訴人不會去管上訴人間的事情
    ，那被上訴人有沒有直接明講她同意上訴人他們為通姦行為
    ？）沒有明講同意，她只有講不影響家庭她不管」。上開証
    人楊有德、甲○○、己○○及丙○○之証詞內容，僅証明被
    上訴人消極地知道上訴人間有通姦或相姦行為，未予制止，
    並未有積極宥恕之感情表示，且上開証人均係作証其與被上
    訴人間之對話，証人並未親聞被上訴人向上訴人表示同意上
    訴人為通姦或相姦行為，故不能因被上訴未積極制止上訴人
    間之通姦或相姦行為，進而認定被上訴人有積極同意或宥恕
    上訴人通姦或相姦之意思表示。
六、按數人共同不法侵害他人之權利者，連帶負損害賠償責任，
    民法第一百八十五條第一項前段亦已規定甚明。上訴人之通
    姦及相姦行為，顯已共同不法侵害被上訴人基於配偶關係之
    身分法益，且情節應屬重大，已如前述，被上訴人請求上訴
    人連帶賠償非財產上之損害，應予准許。審酌被上訴人學歷
    為國中肄業、從事家庭代工業、92年度之收入為8 萬元、名
    下有值約350 餘萬元之田地1 筆及汽車2 輛；丁○○國中畢
    業、除作工外並以經營廟宇為副業、92年度收入47萬餘元、
    名下有總值近400 萬元之房地5 筆；乙○○高職畢業、從事
    保險業務、收入視業績表現而定、92年度收入為90餘萬元、
    名下有值約20餘萬元之土地1 筆及汽車1 輛等節，為兩造陳
    述在卷，並有稅務電子閘門財產所得調件明細表三份（原審
    卷卅一至卅二頁、四十至四一頁、十七至廿頁）可參，及上
    訴人間之通姦及相姦行為期間非短等情，認被上訴人受有非
    財產上損害80萬元，逾此範圍之請求，不予准許。
七、從而，被上訴人本於侵權行為之法律關係，請求上訴人給付
    80萬元，為有理由，應予准許。是則原審判命上訴人如數給
    付，於法並無不合。上訴意旨指摘原判決不當，求予廢棄改
    判，為無理由，應予駁回其上訴。上訴人其餘主張不影響判
    決結果，爰不逐一論述，併予敘明。
八、據上論結，本件上訴為無理由，依民事訴訟法第463 條、第
    385 條第1 項前段、第449 條第1 項、第78條、第85條第1
    項前段，判決如主文。
中　　華　　民　　國　　94　　年　　5 　　月　　4 　　日
                            民事第六庭
                                審判長法官  許明進
                                法      官  謝肅珍
                                法      官  李炫德
以上正本證明與原本無異。
不得上訴。
中　　華　　民　　國　　94　　年　　5 　　月　　4 　　日
                                書  記  官  吳福連
